【裁判字號】    98,再,20
【裁判日期】    980731
【裁判案由】    再審之訴
【裁判全文】
臺灣臺中地方法院民事裁定                98年度再字第20號
再審原告    乙○○
訴訟代理人  陳益軒律師
複代理人    黃柏霖律師
再審被告    裕和建設股份有限公司
法定代理人  丙○○
訴訟代理人  洪崇欽律師
上列當事人間履行契約事件，再審原告對於民國97年10月28日本
院97年度訴字第1525號確定判決提起再審之訴，本院裁定如下：
    主    文
再審之訴駁回。
再審訴訟費用由再審原告負擔。
    理    由
一、再審原告主張：
  (一)程序部分：
    1.按當事人明知他造之住居所，指為所在不明而與涉訟者，
      得以再審之訴對於確定終局判決聲明不服，民事訴訟法第
      496條第1項第6款定有明文。查台中市○○區○○路724巷
      35號14樓雖為再審原告之原有戶籍地址，然再審原告已久
      未在該址居住，故原判決係以公示送達方式對再審原告為
      送達，並由再審被告聲請一造辯論判決。又再審原告現居
      住址為台中市○區○○路108號11樓之13；且再審原告乃
      尊義營造有限公司及戴台津建築師事務所所屬人員，上開
      公司之營業所地址均為台中市○區○○路108號9樓之2，
      且再審原告任職上開公司之事，亦早為再審被告所知悉。
      蓋再審被告早因與尊義營造有限公司及戴台津建築師事務
      所因業務而有相互配合及往來之事實，其中有關再審被告
      於前案所據以請求新臺幣（下同）700,000元之業務，即
      係再審被告委由尊義營造有限公司辦理，且於辦理之時，
      有關再審被告應配合之事項，均係由再審被告所屬員工甲
      ○○負責與再審原告聯絡處理，再審被告殊無可能不知再
      審原告之實際住所地。
    2.按「再審之訴，應於三十日內之不變時間提起。前項期間
      ，自判決確定時起算，判決於送達前確定者，自送達時起
      算；其再審之理由發生或知悉在後者，均自知悉時起算。
      但自判決確定後已逾五年者，不得提起。」民事訴訟法第
      500條第1、2項訂有明文。本件再審被告於前審起訴請求
      再審原告給付700,000元，詎其明知再審原告之現住居所
      及工作處所，竟蓄意隱匿不報，訛稱不知，向前審聲請對
      再審原告之戶籍地為公示送達，使再審原告不知被訴之情
      事，致遭判決敗訴且確定。又再審原告雖於98年1月間為
      再審被告據前案確定判決聲請對再審原告之銀行存款十餘
      萬元予以強制執行，惟再審原告原有意息事寧人，不予理
      會，然因再審被告續對再審原告之其餘財產續行執行，因
      而再審原告於98年4月13日委請訴訟代理人陳益軒律師代
      為查詢，經陳益軒律師上網調閱判決後，再審原告始得知
      上開判決之事實。依前揭規定，本件再審理由係於判決確
      定後始行知悉，且自98年4月13日起至今尚未逾越三十日
      之不變期間，故再審原告提起本件再審，於法有據。
  (二)實體部分：
    1.再審原告於91年1月1日向再審被告承租其所有之台中市○
      ○區○○段248、252地號二筆土地，租期至95年12月31日
      ，再審原告並於簽約時支付保證金240,000元予再審被告
      ，約定於租期屆滿後無息返還再審原告，該契約書並由再
      審原告所屬之戴台津建築師事務所見證。至租期屆滿後，
      再審原告依契約約定已將興建之建物拆除並清理土地，於
      清理完畢後，上開二筆土地即返還予再審被告，再審被告
      亦將保證金扣除部分費用後退還予再審原告，該租賃契約
      已圓滿履行完畢，否則再審被告殊無同意將部分保證金歸
      還再審原告之可能。詎料，再審被告竟向原判決法院諉稱
      因再審原告未將該土地之地上物清除完畢，再審被告只得
      另委任尊義營造有限公司代為清理，清理費用為700,000
      元為由，於原判決法院起訴請求再審原告退還清理費用，
      其行為不無涉及詐欺之手段。
    2.再審被告所據以請求之委任契約書，乃再審被告另行請求
      再審原告任職之尊義營造有限公司就台中市○○區○○段
      248、252及248-1地號等三筆土地代為辦理如契約條款第
      一條所約定之事項，締約日期為97年3月19日，並支付委
      任費用700,000元予尊義營造有限公司，惟此係因再審被
      告欲出售系爭土地予第三人時，因第三人要求再審被告必
      須辦理證明下，再審被告因而委請尊義營造有限公司辦理
      ，此舉顯與再審原告及再審被告前開租賃契約毫無干係。
      甚且，該委任契約書於簽約後之履約階段，均係由再審原
      告代表尊義營造有限公司與再審被告人員甲○○接觸洽談
      ，再審被告明知上開委任契約與再審原告全無干係，竟利
      用該委任契約書之契約標的與前開租賃契約之標的部分相
      同（即東信段248、252二筆土地），企圖魚目混珠，於原
      判決法院作不實之指控，藉以訛詐再審原告，所為令人髮
      指。
    3.縱再審被告不知再審原告之現住居所，惟兩造租賃契約簽
      訂時，雙方係於戴台津建築師事務所內為之，而締約之時
      ，再審原告並將其名片交予再審被告，名片上清楚印有戴
      台津建築師事務所及尊義營造有限公司之名；又其後再審
      被告另行委任尊義營造有限公司辦理土地登記等事項，並
      簽訂上開委任契約書時，亦係再審原告出面與再審被告人
      員接觸洽談，故再審被告知悉再審原告乃戴台津建築師事
      務所及尊義營造有限公司之所屬人員，再審被告自得向戴
      台津事務所及尊義營造有限公司查詢再審原告之住居所，
      或直接對再審原告所屬之上開公司營業處所為送達。然再
      審被告竟隱瞞此節，致再審原告不知被訴之事實，而遭判
      決敗訴，是以依前揭法條，本件確有應予再審之必要。
    4.再審被告業已於98年1月間對再審原告執行而收取210,900
      元，就此部分，再審被告自應有一併還返於再審原告之義
      務。
  (三)並聲明：1.鈞院97年度訴字第1525號之確定判決廢棄；2.上
    開廢棄部分，再審被告於前審之訴駁回；3.再審被告應給付
    再審原告210,900元，並自本訴狀送達再審被告之日起至清
    償日止按年息百分之五計算之利息；4.前審及再審之訴訟費
    用均由再審被告負擔。
二、再審被告抗辯：
  (一)程序部分：
    1.本件再審之訴已逾三十日不變期間：
      再審原告於起訴狀載稱：「再審原告雖於98年1月間為再
      審被告據前案確定判決，聲請對再審原告之銀行存款十餘
      萬元予以執行，惟再審原告原有意息事寧人，…」云云，
      足見再審原告自承再審被告以鈞院97年訴字第1525號民事
      確定判決聲請鈞院98年執清字第2410號對再審原告之財產
      為強制執行時，再審原告於98年1月間即已知悉有上開再
      審事由，再審原告遲至98年4月22日始提出本件再審之訴
      ，顯已逾三十日不變期間。至於再審原告指稱：「98年4
      月13日委請訴訟代理人陳益軒律師代為查詢後，經陳益軒
      律師上網調閱判決後，再審原告始得知上開判決之事實…
      」云云，核與事實不符，自非可採。
    2.再審原告指稱再審被告明知再審原告之現住居所及工作廠
      所，再審被告鄭重否認，此應由再審原告負舉證責任。又
      兩造於91年1月1日訂立土地租賃契約，該租賃契約載明再
      審原告之住所為「台中市○○區○○路724巷35號14樓」
      ，足見再審被告根本不知再審原告居住何處。而按民事訴
      訟法第496條第1項第6款：「當事人知他造之住居所指為
      所在不明而與涉訟者」為再審理由提起再審之訴者，必須
      以積極當事人其主觀明知他造之住居所故以不實之陳述，
      指為所在不明而與涉訟者，始足當之；若因過失不知他造
      之住居所而指為所在不明，則不在本款適用之列，最高法
      院著有80年度台上字第993號判決可參。再審被告從未看
      過再審原告所提出再證二之名片，再審原告指稱有將該名
      片交予再審被告，顯非事實。至於再審被告另委任訴外人
      尊義營造有限公司完成拆除程序，係因再審原告有義務申
      請拆除執照，並取得拆除執照完工證明。未料拆除程序再
      審原告已進行一半即置之不理，並未依約辦理「建物拆除
      廢棄物清除證明」、「領取建物拆除完工證明」、「辦理
      台中市政府都處建管科土地、建物套繪塗銷」、「拆除執
      照及完工證明的取得、並解除法定空地套繪」，經再審被
      告催請再審原告迅速辦理，再審原告皆置若罔聞，最後根
      本音訊全無，故再審被告根本不知其實際住居所。再者，
      再審被告亦不知再審原告是戴台津建築師事務所及尊義營
      造有限公司之所屬人員，亦不知再審原告之實際住居所，
      再審原告提出本件再審，顯屬無據。
  (二)實體部分：
    再審原告承租系爭土地後以再審被告名義為起造人，在系爭
    土地申請建造兩棟二層樓房屋經營電子遊戲場。嗣本件租賃
    契約屆期終了，依租賃契約第3條約定，再審原告返還土地
    時，須清理土地上堆積物，恢復原狀，以空地返還予再審被
    告。再審原告表示拆除房屋需要時間，便於96年9月1日即簽
    立契約書載明；「若乙方（即再審原告）無法於96年10月15
    日前完成拆除執照之申請及核發，併拆除房屋完成點交，甲
    方得以自行拆除執照並委託甲方之營造商進行拆除工程，拆
    除工程所產生之相關費用由乙方負擔，拆除期間的房租由乙
    方負擔。」足見再審原告確實有義務申請拆除執照，並取得
    拆除執照完工證明。原確定判決認定再審原告應給再審被告
    700,000元，認事用法均極正確，再審原告提出本件再審之
    訴，實無理由。
  (三)並聲明：1.再審原告之訴駁回；2.前審及再審訴訟費用由再
    審原告負擔。
三、按民事訴訟法第500條第1項規定：「再審之訴，應於三十日
    之不變期間內提起。」第2項規定：「前項期間，自判決確
    定時起算，判決於送達前確定者，自送達時起算；其再審之
    理由發生或知悉在後者，均自知悉時起算。但自判決確定後
    已逾五年者，不得提起。」又第502條第1項規定：「再審之
    訴不合法者，法院應以裁定駁回之。」經查：
    1.本院97年度訴字第1525號履行契約事件於97年10月28日所
      為之第一審判決，業於97年11月27日確定，此經本院調閱
      前開案卷查核無誤。茲再審原告遲至98年4月22日始提起
      本件再審之訴，顯已逾三十日之不變期間。
    2.再審原告雖以其於98年4月13日委請陳益軒律師上網調閱
      本院97年度訴字第1525號民事判決後，始知悉原確定判決
      有民事訴訟法第496條第1項第6款之再審事由，因而提起
      本件再審之訴，故尚未逾三十日之不變期間。惟查，本院
      調閱98年度執字第2410號執行卷宗，查悉再審原告於98年
      1月20日具狀聲請閱覽該執行卷宗，並於98年1月22完成閱
      卷，此有附於該案卷之聲請閱卷事件追蹤考核卡可稽。再
      審原告既然閱覽過前開執行卷宗，自亦閱覽過作為執行名
      義之97年度訴字第1525號民事判決。準此，自應認為再審
      原告至遲於98年1月22日亦已知悉前述再審事由。惟再審
      原告迨至98年4月22日始提起本件再審之訴，仍已逾三十
      日之不變期間。
四、綜上，再審原告提起本件再審之訴，已逾三十日之不變期間
    ，其再審之訴為不合法，應以裁定駁回之。
五、至於再審原告請求再審被告應給付210,900元部分，核其性
    質，應屬原確定判決有再審事由而將前訴訟程序再開及續行
    後，再審原告（即本案訴訟之被告）對本案訴訟所提起之反
    訴。茲因本件再審之訴為不合法而經裁定駁回，前訴訟程序
    並未再開及續行，則再審原告此項聲明，即無所依附，附予
    敘明。
六、依民事訴訟法第502條第1項、第95條、第78條，裁定如主文
    。
中    華    民    國    98    年    7     月    31    日
                  民事第三庭    法  官  游文科
以上正本係照原本作成。
如對本裁定抗告，須於裁定送達後10日內向本院提出抗告狀，並
繳納抗告費新臺幣1,000元。
中    華    民    國    98    年    7     月    31    日
                                書記官


司法院資訊處製作；財團法人民間司法改革基金會備份。
